【裁判字號】    99,聲,1642
【裁判日期】    991230
【裁判案由】    聲請具保停止羈押
【裁判全文】
臺灣高等法院高雄分院刑事裁定          99年度聲字第1642號
聲  請  人
即  被  告  陳清雄
選任辯護人  周崇賢  律師
上列被告因殺人案件（99年度上訴字第1682號）聲請具保停止羈
押，本院裁定如下：
    主  文
聲請駁回。
    理  由
一、本件聲請人即被告陳清雄前經本院認為犯殺人罪嫌疑重大，
    有刑事訴訟法第101 條第1 項第1 、3 款情形，非予羈押，
    顯難進行審判或執行，於民國99年10月8 日執行羈押，自10
    0 年1 月8 日起羈押期間延長2 月。
二、聲請意旨略以：被告所犯雖係最輕本刑為5 年以上有期刑之
    罪，然依大法官會議第665 號解釋意旨，仍應有相當理由認
    定被告有逃亡或勾串證人、湮滅證據之虞，始能認有羈押被
    告之必要，被告自首本件犯行，業經原審認定在案，又無豐
    富人脈，並無逃亡之可能。且本案係被告單獨犯案，亦無與
    他人勾串之虞，與上開羈押之要件，自有未合，爰為聲請本
    院准予具保停止羈押等語。
三、按被告經法官訊問後，認為犯罪嫌疑重大，而有下列情形之
    一，非予羈押，顯難進行追訴、審判或執行者，得羈押之︰
    （一）逃亡或有事實足認為有逃亡之虞者。（二）有事實足
    認為有湮滅、偽造、變造證據或勾串共犯或證人之虞者。（
    三）所犯為死刑、無期徒刑或最輕本刑為五年以上有期徒刑
    之罪者，刑事訴訟法第101 條第1 項定有明文。又按羈押被
    告之目的，在於確保訴訟程序之進行、確保證據之存在、真
    實及確保刑罰之執行，而被告有無羈押之必要，及羈押後其
    原因是否仍然存在，有無繼續羈押之必要，應否延長羈押，
    均屬事實認定之問題，法院有依法認定裁量之職權，自得就
    具體個案情節予以斟酌決定，如就客觀情事觀察，法院許可
    羈押之裁定在目的與手段間之衡量並無明顯違反比例原則情
    形，即無違法或不當可言，且關於羈押原因之判斷，尚不適
    用訴訟上之嚴格證明原則，而應適用自由證明程式。次按羈
    押之目的，除在於確保刑事偵查、審判程序之完成外，另亦
    有刑事執行保全之目的（最高法院98年度台抗字第405 號裁
    定參照）。
四、經查：
（一）司法院大法官會議釋字第665 號解釋認刑事訴訟法第101
      條第1 項第3 款規定，於被告犯該款規定之罪，犯罪嫌疑
      重大，且有相當理由認為有逃亡、湮滅、偽造、變造證據
      或勾串共犯或證人之虞，非予羈押，顯難進行追訴、審判
      或執行者，得羈押之。於此範圍內，該條款規定符合憲法
      第23條之比例原則，與憲法第8 條保障人民身體自由及第
      16 條 保障人民訴訟權之意旨，尚無牴觸，惟倘單以犯重
      罪作為羈押要件，除可能背離羈押應係不得已之最後手段
      性外，對被告武器平等與充分防禦權行使之限制，亦有違
      背比例原則之虞，更因無異刑罰之預先執行，違背無罪推
      定原則所禁止對未經判決有罪確定之被告執行刑罰，及禁
      止僅憑犯罪嫌疑就施予被告類似刑罰措施之精神。考諸上
      揭第3 款規定之法理，實係因被告所犯為死刑、無期徒刑
      或最輕本刑為5 年以上有期徒刑之罪，可以預期將受重刑
      宣判，其為規避刑罰執行而妨礙追訴、審判程序進行之可
      能性增加，國家刑罰權有難以實現之危險，是為防免其實
      際發生，在此維持重大之社會秩序及增進重大公共利益限
      度內（憲法第23條），乃具有正當性。從而，基於憲法保
      障人民身體自由之意旨，被告犯上開重罪條款且嫌疑重大
      者，仍應有「相當理由」認為其有逃亡、湮滅、偽造、變
      造證據或勾串共犯或證人等之虞，法院斟酌命該被告具保
      、責付或限制住居等侵害較小之手段，均不足以確保追訴
      、審判或執行程序之順利進行，此際予以羈押，方堪稱係
      屬維持刑事司法權有效行使之最後必要手段。是被告縱然
      符合上揭第3 款之羈押事由，法官仍須就犯罪嫌疑是否重
      大、有無羈押必要、有無不得羈押之情形予以審酌，非謂
      一符合該款規定之羈押事由，即得予以羈押。上揭所稱「
      相當理由」，與同條項第一款、第二款法文內之「有事實
      足認有……之虞」（學理上解釋為「充分理由」）尚屬有
      間，其條件當較寬鬆。良以重罪常伴有逃亡、滅證之高度
      可能，係趨吉避凶、脫免刑責、不甘受罰之基本人性，倘
      一般正常之人，依其合理判斷，可認為該犯重罪嫌疑重大
      之人具有逃亡或滅證之相當或然率存在，即已該當「相當
      理由」之認定標準，不以達到充分可信或確定程度為必要
      。以量化為喻，若依客觀、正常之社會通念，認為其人已
      有超過百分之五十之逃亡、滅證可能性者，當可認具有相
      當理由認為其有逃亡、滅證之虞。此與前二款至少須有百
      分之八十以上，始足認有該情之虞者，自有程度之差別。
      再其認定，固不得憑空臆測，但不以絕對客觀之具體事實
      為限，若有某些跡象或情況作為基礎，即無不可。至相關
      之事實或跡象、情況，鑑於此非屬實體審判之核心事項，
      自以自由證明為已足，並不排斥傳聞證據，斯不待言。（
      最高法院98年度台抗字第668 號、第703 號裁定意旨參照
      ）。
（二）本件被告所犯殺人罪，法定最輕本刑分別為十年以上有期
      徒刑，其業經原審及本院判處有期徒刑17年在案，惟本案
      尚未確定，仍有保全日後審判程序進行及刑罰執行之必要
      ，故聲請人因受此重刑之宣告，而逃匿以規避審判程序進
      行及刑罰執行之可能性甚高，仍有相當理由認為其有逃亡
      之虞。若命聲請人具保、責付或限制住居等侵害較小之手
      段，均不足以確保審判或執行程序之順利進行，仍有繼續
      羈押聲請人之必要。再參酌被告所涉殺人犯行，剝奪他人
      生命法益，對社會安全危害至鉅等情，權衡國家刑事司法
      權之有效行使、社會秩序及公共利益、被告人身自由之私
      益及防禦權受限制之程度，認對被告維持羈押處分尚屬適
      當、必要，合乎比例原則，並無違前開司法院釋字第665
      號解釋意旨。
（三）綜上所述，被告犯嫌重大，已符合刑事訴訟法第101 條第
      1 項第1 款及第3 款之規定。本院衡酌為確保日後仍有進
      行訴訟，或執行刑罰之可能情形，仍認有繼續羈押之必要
      ，而無法以具保或其它手段代替之，其羈押原因尚未消滅
      ，所請具保停止羈押，自難准許，應予駁回。
據上論斷，依刑事訴訟法第220條，裁定如主文。
中    華    民    國    99    年    12    月    30    日
                  刑事第十庭    審判長法  官  陳中和
                                      法  官  林水城
                                      法  官  蔡國
以上正本證明與原本無異。
如不服本裁定應於送達後5 日內向本院提出抗告狀。
中    華    民    國    99    年    12    月    30    日
                                      書記官  周青玉

司法院資訊處製作；財團法人民間司法改革基金會備份。
